【裁判字號】    97,簡上,44
【裁判日期】    971029
【裁判案由】    遷讓房屋
【裁判全文】
臺灣屏東地方法院民事判決              97年度簡上字第44號
上  訴  人  乙○○○
                      號
訴訟代理人  丙○○
被上訴人    甲○○
訴訟代理人  孔福平律師
上列當事人間請求遷讓房屋事件，上訴人對於中華民國97年4 月
15日本院97年度潮簡字第9 號第一審判決提起上訴，本院於民國
97年10月15日言詞辯論終結，判決如下：
    主  文
上訴駁回。
第二審訴訟費用由上訴人負擔。
    事實及理由
一、上訴人方面：
(一)、上訴人原審主張：
  1.上訴人於民國87年5 月24日向訴外人即其女鄭淑貞購買坐落
    屏東縣新園鄉○○段1194地號土地（下稱系爭土地）上如原
    審判決附圖所示斜線部分面積137.32平方公尺之未辦理建物
    所有權第一次登記建物即門牌號碼屏東縣新園鄉○○村○○
    路97號之房屋（下稱系爭房屋），鄭淑真與被上訴人就系爭
    房屋原有房屋租賃契約存在，嗣訴外人即上訴人之配偶丙○
    ○再與被上訴人於90年9 月1 日訂立房屋租賃契約，租期自
    90年9 月1 日起至91年8 月31日止計1 年，每月租金為新臺
    幣（下同）5,000 元，因屆期未再簽訂書面契約，而有不定
    期租賃關係繼續存在。惟因出租人丙○○已高齡80歲，漸無
    法負荷務農工作，欲在系爭房屋經營小生意，依土地法第
    100 條第1 款之規定，丙○○於96年7 月25日以存證信函通
    知被上訴人將收回系爭房屋自用，並告知雙方之租賃關係至
    96年9 月30日終止，則依民法第450 條第2 項之規定，雙方
    之租賃關係已於96年10月份終止。詎被上訴人現仍無權占用
    系爭房屋，依民法第767 條之規定，上訴人自得訴請被上訴
    人自系爭房屋遷出，並將系爭房屋返還予上訴人。又被上訴
    人無權占有系爭房屋，受有相當於租金計算之利益，致上訴
    人受有相當於租金之損害，依被上訴人承租之每月租金
    5,000 元計算，爰依民法第179 條之不當得利之法律關係併
    請求被上訴人給付相當於租金之不當得利等語。
  2.對被上訴人抗辯所為之陳述：
  (1)按「違章建築之讓與，雖因不能為移轉登記而不能為不動產
    所有權之讓與，但受讓人與讓與人間如無相反之約定，應認
    為讓與人已將讓違章建築之事實上處分權讓與受讓人。」最
    高法院67年第2 次決議（一）參照。系爭房屋由上訴人出資
    向前手鄭淑貞購買，雙方並無特別相反之約定，自應由上訴
    人取得系爭房屋之事實上處分權。而事實上處分權實質上為
    所有權能之集合，是受讓人仍得本於該事實上處分權，主張
    民法第767 條前段之物上請求權，此有臺灣臺北地方法院95
    年度訴字第456 號、臺灣高等法院96年度上易字第470 號民
    事判決可稽。是以，上訴人既已取得系爭房屋之事實上處分
    權，參照上開判決意旨，自得依物上請求權請求被上訴人遷
    讓房屋。
  (2)其次，丙○○既為出租人，基於收回自行經商而終止與被上
    訴人間租賃關係自屬有效，而系爭房屋位於新園村媽祖廟廣
    場前約100 公尺，係該村市集所在之處，兩旁為商家，系爭
    房屋目前作為經營早餐店及冰店，約300 公尺處有新園國小
    ，並直通台27號公路，約5 分鐘路程可至雙園大橋，交通便
    利，確屬於易於經商之處。復據丙○○到庭證稱欲經營賣湯
    圓、冰品及上訴人所種植之玉米、蔬菜等生意，此種小生意
    只須於經營前幾日由市場大、中盤商處洽談即可經營，且鄉
    村市集，未申請營利證件而經商者之情況比比皆是，況僅為
    小規模生意，足證丙○○確實欲收回自行經商，自得終止與
    被上訴人間之租賃關係。再者，土地法第100 條之規定於施
    行前未終止契約之不定期租賃亦適用之，至定期租賃契約無
    論其訂約係在施行前抑在施行後均無同條之適用（院解3489
    號意旨參照），是被上訴人主張不定期限租約無土地法第10
    0 條之適用，似有誤解。
(二)、於本院上訴主張：本件訴訟標的為民法第767 條所有物返還
    請求權，原審法院未加以審究上訴人之請求，竟以丙○○與
    被上訴人間不定期租賃契約未經合法終止為由，駁回上訴人
    之請求，自屬適用法律顯有錯誤。其次，系爭房屋租賃契約
    係存在於丙○○與被上訴人間，與上訴人無涉，上訴人應不
    受系爭房屋租賃契約拘束，原審法院以債權之租賃契約對抗
    上訴人之物上請求權，於法不合，亦屬適用法規顯有錯誤。
    再者，被上訴人與上訴人之前手鄭淑貞雖原有租賃關係存在
    ，但上訴人取得系爭房屋之所有權後，該租賃契約業已屆期
    消滅，嗣被上訴人再與丙○○訂立租賃契約並占有租賃物，
    應無買賣不破租賃法則之適用。此外，上訴人收回系爭房屋
    後，被上訴人與出租人間之權利義務該如何解決係另一問題
    ，與本訴無關，毋庸多論。另外，出租人丙○○收回系爭房
    屋係為供自己經營小生意之用，但系爭房屋尚未收回，故無
    經營小生意之前置作業。嗣經原審判決上訴人敗訴，上訴人
    不服，提起上訴，並於本院聲明：原審判決廢棄；被上訴人
    應自系爭房屋遷出，將系爭房屋交還上訴人，並應自起訴狀
    繕本送達翌日即96年10月23日起至遷讓返還房屋之日止，按
    月給付上訴人5 千元。
二、被上訴人方面：
(一)、被上訴人於原審則以：
  1.讓與違章建築之事實上處分權者，僅以違章建築之所有權人
    為限，上訴人之前手鄭淑貞，非系爭房屋之原始起造人，自
    無從讓與系爭房屋之事實上處分權，且上訴人為鄭淑貞之母
    ，上訴人主張向鄭淑貞購買乙節，亦容有可疑，是以上訴人
    既非系爭房屋之所有權人，亦未取得系爭房屋之事實上處分
    權。
  2.按承租人如於期限屆滿後，仍為租賃物之使用收益，出租人
    並已收受其期限屆滿後之租金，則依民法第451 條之規定，
    自應視為以不定期限繼續契約，非出租人另有合法終止契約
    之意思表示，兩造間之租賃關係，尚不得謂非存續（最高法
    院33年上字第3763號判例參照）。次按民法第451 條所定出
    租人於租期屆滿後，須即表示反對之意思，始生阻止續約之
    效力，意在防止出租人於租期屆滿後，明知承租人就租賃物
    繼續使用收益，而無反對之表示，過後忽又主張租賃關係消
    滅，使承租人陷於窘境而設（最高法院77年臺上字第1737號
    判決、55年臺上字第276 號判例、69年臺上字第3044號判決
    意旨參照）。民法第450 條第2 項僅適用於未定期限之租賃
    契約，而本件兩造間定有期限之租賃契約，租賃期限屆滿後
    ，被上訴人仍為租賃物之使用收益，而上訴人不即表示反對
    之意思者，視為以不定期限繼續契約，故上訴人主張依民法
    第450 條第2 項之規定隨時終止契約，顯屬無據。此外，定
    期租賃，更新為不定期限繼續契約，本無土地法第100 條之
    適用（36年院解3489號參照）。上訴人既非系爭房屋之所有
    權人，亦非出租人，而丙○○為系爭房屋之出租人，並非所
    有權人，均無土地法第100 條之適用。況土地法第100 條第
    1 款所謂自住，固包括收回出租之房屋供自己之用，但丙○
    ○已高齡80歲，且長年與上訴人住居於屏東縣新園鄉，故客
    觀上應無正當理由及收回自營必要等語置辯，於原審聲明：
    如原審判決主文所示。
(二)、於本院則以：系爭房屋租賃契約雖係存在於丙○○與被上訴
    人間，但均經過上訴人之同意。又出租人丙○○收回系爭房
    屋係為供自己經營小生意之用，但丙○○年事已高，經營小
    生意需備妥材料、每日清洗器物等雜事，且收入扣除費用後
    ，收入所剩無幾，顯不如將系爭房屋出租予被上訴人，每月
    收取固定租金收入之穩定。另系爭房屋所坐落之土地為訴外
    人福德爺所有，現由訴外人陳福擔任管理者，使用人為訴外
    人即被上訴人之配偶林陳采，且歷年均由林陳采繳納地價稅
    ，上訴人並無占用系爭房屋所坐落土地之合法權源等語置辯
    ，並於本院聲明：上訴駁回。
三、上訴人主張系爭房屋為未辦理建物所有權第一次登記之建物
    ，係上訴人之女鄭淑貞向被上訴人購買後再於87年5 月24
    日出售轉讓與上訴人，系爭房屋先由鄭淑貞出租被上訴人，
    之後於90年9 月1 日由上訴人之配偶丙○○出租上訴人，並
    訂立房屋租賃契約，約定租期自90年9 月1 日起至91年8 月
    31日止計1 年，每月租金為5 千元，丙○○曾於96年7 月25
    日以存證信函通知被上訴人將收回系爭房屋自用，並告知雙
    方之租賃關係將於96年9 月30終止，但未再發函為終止表示
    ，而系爭房屋於上開租期屆滿時因出租人丙○○不為反對表
    示而導致系爭房屋之租約成為不定期租賃等情，為被上訴人
    所不爭執，並據上訴人提出屏東縣稅捐稽徵處97年度房屋稅
    繳款書、契稅繳款書、屏東縣新園鄉公所監證費繳納通知書
    、土地建築改良物買賣所有權移轉契約書、房屋租賃契約書
    、高雄郵局32支局96年7 月25日第718 號存證信函暨掛號回
    執等件為證（見原審卷第5 至13頁），上訴人上述主張可信
    屬實。
四、本件雖未經兩造進行爭點協議，但依據兩造之陳述可認定主
    要爭點包括：(一)事實上處分權人可否再讓與事實上處分權予
    他人？(二)上訴人是否取得系爭房屋之事實上處分權？(三)出租
    人丙○○是否已合法終止與被上訴人間就系爭房屋之租賃關
    係？(四)上訴人請求被上訴人遷讓交還房屋及給付相當不當得
    利之租金是否為有理由？茲分述本院見解如下：
  (一)事實上處分權人可否再讓與事實上處分權予他人？
    按「違章建築之讓與，雖因不能為移轉登記而不能為不動產
    所有權之讓與，但受讓人與讓與人間如無相反之約定，應認
    為讓與人已將該違章建築之事實上處分權讓與受讓人。又房
    屋之拆除為一種事實上之處分行為，須有事實上之處分權者
    ，始有拆除之權限」，最高法院著有86年度臺上字第2272號
    民事判決可資參照。依據上述最高法院判決意旨可知，事實
    上處分權並非無法移轉，僅需受讓人與讓與人間有讓與之合
    意，並為事實上之移轉占有，事實上處分權即移轉至受讓人
    ，非僅有原始起造人始得讓與事實上處分權，被上訴人上開
    所辯，容有誤會。
  (二)上訴人是否取得系爭房屋之事實上處分權？
    承前所述，事實上處分權僅需有讓與合意並占有之移轉，可
    再轉讓與他人，而查被上訴人原審雖抗辯：上訴人為鄭淑貞
    之母，其等間之買賣行為乙節，容有可疑云云。惟上訴人已
    就其取得系爭房屋之事實上處分權一節，提出房屋稅繳款書
    、契稅繳款書、監證費繳納通知書、及買賣所有權移轉契約
    書各1 件為證，亦如上述，且其與鄭淑貞間關於占有之讓與
    可依據準用民法第761 條規定而為讓與，則被上訴人空言抗
    辯，復未提出任何證據以為證明，尚難認被上訴人上開所稱
    為可採，上訴人已取得系爭房屋之事實上處分權，應可認屬
    實。
  (三)出租人丙○○是否已合法終止與被上訴人間就系爭房屋之租
    賃關係？
  1.經查，系爭房屋原為定期租賃契約，嗣後因租期屆滿，承租
    人仍為租賃物之使用收益，而出租人丙○○不即表示反對之
    意思而成為不定期租約，已如上述，則系爭房屋出租人出租
    房屋欲終止租約，依法應適用特別法土地法有關規定，而其
    中土地法第100 條第1 款規定限於收回自住或重新建築時始
    可依法終止。而按「土地法第100 條第1 款所謂收回自住，
    固包括收回出租之房屋供自己營業之用；但須客觀上有正當
    理由及收回自營必要，並能為相當之證明者為限，不以主觀
    情事發生為已足。」（最高法院41年度台上字第138 號、43
    年度台上字第11 99 號、48台上字第228 號、50年台上字第
    1761號判例意旨參照）。據此而論，上訴人自應就出租人丙
    ○○係為收回出租之系爭房屋供自己營業之用之事實負舉證
    責任，不能僅憑出租人主觀上之認知，即遽為上開事實之認
    定。經查，證人即出租人丙○○於原審到院證稱：「（房屋
    你要收回去？）是的，我要收回來賣湯圓及涼水；（賣湯圓
    是你要做？）是的。另外我太太所種植的玉米及其他蔬菜也
    可以拿到這裡賣；（你要賣東西是否有向廠商接觸？）目前
    還沒有，因為房子還沒有要回來，而且是做小生意，也不要
    執照。我雖七、八十歲身體還健朗（原審卷第54頁）」等語
    ，惟丙○○係本件系爭房屋之出租人，為收回系爭房屋已難
    期待丙○○為真實之證言。且丙○○既自陳並未與任何相關
    廠商接觸等情，顯然丙○○僅係主觀上為上開之認知，客觀
    上並未具體證明有何準備營業之事實。且查，丙○○為17年
    4 月10日出生，上訴人為21年7 月18日出生，有其等之年籍
    資料在卷可參（見原審卷第38、54頁），2 人之年紀均已逾
    75歲，是否有再自已經營商業之可能，亦屬可疑。且丙○○
    若將系爭房屋出租予被上訴人，每月有5,000 元之租金收入
    ，連同上訴人與丙○○每月可領之相關政府津貼，不論係老
    農或敬老津津貼等等，衡情均應足夠2 人花用，其等捨棄固
    定之租金收入，而終日忙碌於獲利不可知之經營商業亦與常
    理有違。是以，上訴人上開舉證不足以認定確有經營商業之
    真意，其主張尚難採信。
  2.再查，依上訴人於原審時所自承：「（租賃關係存在於何人
    之間？）丙○○與被上訴人之間。所以就是丙○○尚未與被
    告終止租賃前，原告仍同意出租給被告（見原審卷第78頁）
    」等語，可見丙○○出租系爭房屋係經上訴人同意而為，則
    在丙○○與被上訴人間之租賃契約仍未合法終止屬繼續存在
    之情況下，被上訴人占有使用系爭房屋對上訴人而言即屬有
    權占用，則上訴人請求被上訴人遷讓及交還系爭房屋及給付
    相當於租金之不當得利，於法無據，其訴為無理由。另上訴
    人與被上訴人雖爭執事實上處分權人得否主張適用或類推適
    用民法第767 條之物上請求權，而本件上訴人並無法證明被
    上訴人與丙○○就系爭房屋租賃契約已合法終止，則此問題
    即無加以審究之必要，附此說明。
五、綜上所述，原審對於上訴人請求被告遷讓返還系爭房屋及給
    付相當於租金之不得當利，認定為無理由，而予以駁回，於
    法並無違誤，上訴意旨指摘原審判決不當，求予廢棄，為無
    理由，應予駁回其上訴。
六、又因本案事證已臻明確，兩造其餘主張陳述，均毋庸再予審
    酌，附此敘明。
據上論結，本件上訴為無理由，依民事訴訟法第436 條之1第3項
、第449 條第1 項、第78條，判決如主文。
中    華    民    國    97    年    10    月    29    日
                  民事第一庭    審判長法  官  孫國禎
                                      法  官  張以岳
                                      法  官  潘快
正本係照原本作成。
本判決不得上訴。
中    華    民    國    97    年    10    月    30    日
                                      書記官  黃麗燕


司法院資訊處製作；財團法人民間司法改革基金會備份。
